【裁判字號】    95,訴,55
【裁判日期】    950828
【裁判案由】    債務人異議之訴
【裁判全文】
臺灣屏東地方法院民事判決                95年度訴字第55號
原      告  丙○○
                        號
兼訴訟代理  戊○○
人
原      告  戊○○
            乙○○
            丁○○
            甲○○
                        號
上列二人共同
訴訟代理人  丙○○    住屏東縣.
                        號
被      告  己○○    住屏東縣.
上列當事人間債務人異議之訴事件，本院於民國95年8 月14日言
詞辯論終結，判決如下：
    主  文
本院九十四年度執字第一一二七五號返還不當得利強制執行事件
對於原告所為之強制執行程序，應予撤銷。
訴訟費用由被告負擔。
    事實及理由
一、按訴狀送達後，原告不得將原訴變更或追加他訴。但該訴訟
    標的對於數人必須合一確定時，追加其原非當事人之人為當
    事人者，不在此限，民事訴訟法第255 條第1 項第5 款定有
    明文。查原告丙○○起訴主張被告以讓與訴外人庚○○對於
    原告之連帶債權，向本院民事執行處對於原告財產聲請強制
    執行經本院已94年度執字第11275 號執行在案。惟該債務業
    經清償完畢，其執行程序顯有違誤，起訴請求應將前開對於
    原告丙○○所為之執行程序撤銷，嗣追加其餘連帶債務人為
    原告，經核無不合，應予准許。
二、原告起訴主張：坐落屏東縣內埔鄉○○段1117之3 地號及其
    上建物即建號287 號門牌號碼：屏東縣內埔鄉○○村○○路
    572 號（以下簡稱系爭房地）為原告丙○○所有，業經被告
    向本院聲請以民國94年度執字第11275 號查封在案，惟原告
    於94年10月28日針對被告上開執行名義即返還不當得利之一
    部債權，業已向訴外人庚○○清償新臺幣（下同）150 萬元
    ，又庚○○與被告為合夥關係，故對庚○○清償之效力及於
    被告，被告自不得再聲請強制執行程序，為此，爰依強制執
    行法第14條第1 項之規定，提起債務人異議之訴，並於本院
    聲明：本院94年度執字第11275 號強制執行事件對於原告所
    為之強制執行程序，應予撤銷。
三、被告則以：本件訴外人庚○○依不當得利法律關係，請求原
    告返還不當得利，經本院90年度重訴字第13號、臺灣高等法
    院高雄分院91年度重上字第43號、最高法院94年度台上字第
    1074號民事判決確定，原告需返還訴外人庚○○不當得利。
    庚○○於94年6 月16日將對原告之債權讓與被告，被告亦寄
    發存證信函對原告為該債權讓與之通知，原告並分別於94年
    9 月9 日、94年10月19日向被告清償50萬元及150 萬元，並
    約定於同年10月31日再清償150 萬元與被告，但屆期原告卻
    表示已將剩餘之150 萬元債務清償訴外人庚○○而拒絕給付
    被告，被告只好向本院聲請查封系爭房地，原告雖主張被告
    與庚○○為合夥關係，故對庚○○之清償亦有效力，惟被告
    與庚○○為何等關係與原告無關，庚○○對原告之債權既已
    轉讓，原告對被告前手債權人為清償，並不生清償之效力，
    又原告與庚○○之關係是否為通謀虛偽意思表示，亦屬可疑
    等語，資為抗辯。並聲明：原告之訴駁回。
四、兩造對於：
  (1)被告己○○、訴外人庚○○、黃文瑞、李坤和、謝國峰、黃
    文景、劉癸林、黎毓臣、鍾永淼共同出資98,634,140元購買
    坐落屏東縣內埔鄉○○○段222 之5 、222 之6 、222 之21
    、220 、220 之3 、220 之4 共6 筆土地，其中庚○○出資
    比例為20分之8 、黃文瑞20分之1.7 、李坤和為20分之1.5
    、謝國峰為20分之2 、黃文景為20分之0.8 、劉癸林為20分
    之2 、己○○為20分之2 、黎毓臣為20分之1 、鍾永淼為20
    分之1 、並推由訴外人庚○○、黃文瑞為土地登記名義人，
    約定出資購買之不動產其處分收益或虧損由各出資人按出資
    比例分配之。
  (2)其中220 、220 之3 、220 之4 地號原登記在祭祀公業黃五
    六公所有，該管理人黃國棟未依祭祀公業之規約取得派下員
    之同意，即推派訴外人黃金森、黃接鴻、黃金生、黃興發、
    黃秋展、黃木雄、黃丙全擔任出賣同意人與前開合夥人推派
    之庚○○出面與訂立買賣契約。嗣因買賣契約經判決確定無
    效，訴外人庚○○乃訴請渠等返還不當得利前所支付之買賣
    價金，於審理中訴外人黃金生死亡由原告承受訴訟，經臺灣
    高等法院高雄分院以91年度重上字第43號判決原告應連帶給
    付訴外人庚○○2,956,571 元，及自88年9 月5 日起至清償
    日止，按週年利率百分之5 計算之利息，經最高法院維持原
    審判決確定在案。
  (3)嗣被告己○○以訴外人庚○○業將前開債讓與被告為由，乃
    持前開確定判決向本院民事執行處對於原告聲請強制執行，
    經本院以94年度執字第11275 號強制執行在案。惟執行債務
    人即原告於接獲本院民事執行處通知書後，乃具狀聲明異議
    ，表示對於被告己○○並無債務存在，被告乃於94年7 月2
    日再行具狀聲請將執行債權人變更為訴外人庚○○，待行債
    權通知後再以被告名義執行。本院執行處同意將該執行債權
    人變更為訴外人庚○○，除查封原告丙○○所有不動產外，
    並囑託臺灣高雄方方法院、臺灣新竹地方法院分別執行戊○○對於訴外人燁聯鋼鐵有限公司、乙○○對於訴外人聯合科
    技股份有限公司之薪資債權。另於94年8 月2 日被告復行以
    債權讓與之事實已通知債務人為由，聲請本院將執行債權人
    由訴外人庚○○變更為被告，並經本院民事執行處准許。
  (4)而原告與被告於前開強制執行程序開始後，於94年9 月9 日
    由原告交付50萬元予被告，並於94年10月19日訂立協議書，
    當日由原告在交付150 萬元給被告，由被告先行撤回對原告
    丙○○所有系爭房地之強制執行程序，另原告應於94年10月
    31日再行清償150 萬元給被告，如未依期清償，原告應按執
    行債權額扣除已清償金額200 萬元後清償被告。如有清償被
    告應撤銷本院94年度執字第11275 號及臺灣高雄地方法院94
    年度執助字第779 號強制執行程序。被告於94年10月19日依
    約撤回對丙○○之強制執行程序。原告另於94年10月28日交
    付訴外人庚○○150 萬元，被告於94年11月3 日再行向本院
    民事執行處聲請對於原告丙○○所有前開不動產聲請強制執
    行之事實，有購買不動產契約書、收據、協議書、和解書（
    見本院卷第57頁、第20頁、第18頁、第20頁）附卷可稽，並
    經本院調閱94年度執字第11275 號查核屬實，並有前開執行
    卷卷附之民事聲請強制執行狀、臺灣高等法院高雄分院91年
    度重上字第43號、最高法院94年度台上字第1074號民事判決
    、異議狀、94年7 月25日聲請狀、94年10月18日撤回強制執
    行狀、94年11月3 日聲請狀附卷可按，復為兩造所不爭執。
    是本件本院所應審究者為：（一）被告與訴外人之債權讓與
    契約是否為無效？（二）原告向訴外人庚○○清償150 萬元
    ，是否已生清償之效力？經查：
（一）有關被告與訴外人之債權讓與契約是否無效部分？
    (1)依證人庚○○於本院民事執行處證稱：「（債權讓與已經
      讓與己○○，為何還向戊○○收取新臺幣1,500,000 元？
      【提示協議書】是否同意由己○○收取後又向戊○○收取
      ？）依據這件協議書，戊○○先清償500,000 元部分，是
      先放在黃律師帳戶那裡，尚未分配。後來戊○○的1,500,
      000 元，黃律師收了百分之20，剩餘部分即百分之80，就
      依合夥比例由我收取32% ，己○○收取48% 。…」「（高
      雄地院扣薪部分是否已由你收取？）我已領取了3 個月的
      薪資，總共4 萬多元，已經在第2 次向戊○○收取的1,50
      0,000 元併入計算，經過己○○、黃律師同意分掉了。」
      「（何以明知債權已讓與予己○○，又於94年10月28日向
      戊○○收取新臺幣1,500,000 元？）因為我們是合夥關係
      所以我才收取」等語，而本院民事執行處法官當場詢問被
      告己○○對於證人庚○○前開所述內容是否屬實，經被告
      回答：「但是我不知道庚○○是否已經向戊○○收取新臺
      幣1,500,000 元」等語（見本院卷第10至11頁本院民事執
      行處94年12月29日訊問筆錄），足徵被告對於證人庚○○
      之前開證詞除最後收取1,500,000 元部分外，均不爭執。
    (2)又依被告與證人庚○○於95年3 月6 日之協議書（見本院
      卷第63頁）所示，前開二人對於本院94年度執字第11275
      號強制執行案件債權收取之款項，扣除必要費用後，剩餘
      5,440,860 元由被告按60% 、證人庚○○40% 比例分配，
      有該協議書可憑，參以證人黃瑩即受前開二人委託處理
      本件執行案件之律師到庭證述：「（本院94年度執字第11
      275 號兩造間強制執行事件是否為你處理？）是我代理。
      債務人為戊○○、甲○○、丙○○、乙○○、丁○○，實
      際債權人為己○○、庚○○及一些合夥人，在93年的時候
      被告與庚○○有協議執行取得的金額扣除一些必要費用後
      ，由被告按百分之60，庚○○先生按百分之40分配，其餘
      合夥人部分即由被告己○○為代表，…」「（提示94年10
      月19日協議書）是否此份協議書？不是，該債權讓與協議
      書是在94年6 月份時，被告己○○與證人庚○○對我表示
      尚有一些之前已經墊付的費用要扣除，所以同意將執行後
      已經取得的分配款放在律師處，待二人會帳後再來分配，
      因為當時我並未全程在場，雖然二人在事務所談債權讓與
      之事，所以對於過程我不是很清楚。債權讓與的標的是證
      人庚○○就系爭執行案件中執行名義按其成數可以分得的
      款項扣除對黃國棟部分的債權後，全部讓與給被告己○○
      。因為對黃國棟的債權，之前由證人庚○○的債權人對其
      聲請強制執行並已扣押。」「（【提示95年3 月6 日協議
      書】這2 份協議書是否在你們事務所作成？）是的，第一
      份的協議書所記載的金額並不包括證人庚○○事後向原告
      收取之150 萬元金額，協議書所記載的金額（強制執行之
      分配款，該款項包含被告與庚○○簽訂讓與契約書後又再
      取得之執行分配款）即之前放在律師保管扣除費用後之金
      額，後來證人庚○○提出他之前支出費用600 萬，但被告
      不同意，未避免日後執行，造成更大的損失，所以兩造同
      意就放置在律師處之款項扣除兩造同意之必要費用後，按
      證人庚○○百分之40，被告己○○百分之60分配。」等語
      ，足徵95年3 月6 日前開二人所分配之款項包含於94年6
      月16日債權讓與後對於其他債權人嗣後陸續再行取得之債
      權，並均按二人於債權讓與前協議分配之成數40% 及60%
      分配，與二人於94年6 月16日協議證人庚○○將本院94年
      度執字第11275 號執行程序中對於邱煥妹、黃文賢、黃勤
      枝、黃勤煇、黃金森、黃木雄、黃秋展、黃接鴻及原告債
      權，按其分配成數之之債權額讓與給被告不符，顯然被告
      與證人庚○○於94年6 月16日所簽定之債權讓與契約書為
      通謀虛偽意思表示，目的即為避免證人庚○○之債權人對
      以庚○○名義執行所得之款項執行，影響其於合夥人之權
      益所為，則該債權讓與行為依民法第87條規定應屬無效。
（二）有關原告向訴外人庚○○清償150 萬元，原告債務是否已
      生清償之效力而消滅部分：
    (1)按表意人與相對人通謀而為虛偽意思表示者，其意思表示
      無效。但不得以其無效，對抗善意第三人，民法第87條第
      1 項定有明文。依其反面解釋，第三人固得主張其通謀虛
      偽意思表示對其無效。次按讓與人已將債權之讓與通知債
      務人者，縱未為讓與或讓與無效，債務人仍得以其對抗受
      讓人之事由，對抗讓與人，民法第298 條定有明文，足徵
      讓與通知之發生特殊效力，以讓與人所為之通知為限，若
      受讓人所為之通知，則不發生此項效力。故若債權讓與無
      效，縱使讓與人將債權讓與之事實通知債務人，倘債務人
      若認債權讓與無效，向原債權人給付，當屬法之所許。惟
      債務人若因認知錯誤，即應自行負擔其危險。
    (2)查被告與證人庚○○所為之債權讓與為通謀虛偽意思表示
      後，被告將該讓與之事實，以其名義通知債務人，有存證
      信函（見本院卷第37至39頁）附卷可稽，該讓與通知本不
      生通知之效力，惟被告在收取原告交付之200 萬元時，訴
      外人庚○○在場並未表示異議並簽名，表示其對於被告以
      其名義通知原告債權讓與之事實為其所默認同意，而原告
      就此亦無意見，應認與原告間已生債權讓與通知之效力。
      然訴外人庚○○於94年10月28日，復以其為真正之執行債
      權人向原告收取150 萬元，並同意連同前次給付之200 萬
      元共計以350 萬元清償後，視為全數清償完畢，並簽立和
      解書（見本院卷第17頁），原告以被告及訴外人庚○○債
      權讓與無效，將150 萬元交付與訴外人庚○○，而被告與
      訴外人庚○○之債權讓與係屬通謀虛偽意思表示，無效，
      已如前述，則原告與被告及訴外人庚○○之法律關係即應
      回復至債權讓與前，亦即依本件強制執行名義所載，由原
      告對於證人庚○○負連帶清償責任。又被告與訴外人庚○○、黃文瑞、李坤和、謝國峰、黃文景、劉癸林、黎毓臣
      、鍾永淼共同出資購買不動產，渠等法律關係應屬合夥，
      因合夥事業所生本件執行名義對原告之返還不當得利返還
      之金錢債權，亦同屬合夥權利。而各該合夥人既將購買土
      地推由訴外人庚○○、黃文瑞為登記名義人，嗣後亦以庚○○之名義起訴請求原告返還不當得利，足徵庚○○係經
      由合夥人之約定執行合夥事務，依民法第679 條規定，自
      屬為他合夥人之代表，對外代表其餘合夥人，參以被告於
      本院準備程序中亦表示與訴外人庚○○之合夥關係仍存續
      中（見本院卷第34頁）等語，則原告對於合夥代表人庚○○為清償，其效力自及於其他合夥人，且依前揭說明，訴
      外人庚○○對於原告依臺灣高等法院91年度重上字第43號
      判決所示金錢債權即已清償完畢而消滅，被告自不得再持
      該執行名義對原告強制執行。
五、按執行名義成立後，如有消滅或妨礙債權人請求之事由發生
    ，債務人得於強制執行程序終結前，向執行法院對債權人提
    起異議之訴，強制執行法第14條第1 項前段定有明文。茲被
    告與訴外人庚○○間之債權讓與為通謀虛偽意思表示，無效
    ，臺灣高等法院高雄分院91年度重訴字第43號判決所載之原
    告應給付訴外人庚○○之債權金額，業經清償完畢而消滅亦
    如前述，則被告執該執行名義，對原告所有財產為強制執行
    即有違誤。原告依前開規定請求撤銷本院94年度執字第1127
    5 號其中對於原告部分強制執行程序尚未終結部分，即屬有
    據。另本院民事執行處前囑託臺灣高雄地方法院民事執行處
    對於原告戊○○薪資扣薪部分，其中94年8 月至10月部分之
    薪資，原告於簽定該和解書時，併計入原告和解之金額350
    萬元之金額內，亦經訴外人庚○○於本院民事執行處結證屬
    實，且亦經訴外人庚○○收取完畢，該部分執行即屬終結，
    本院撤銷對於原告強制執行部分，即不包括該部分之執行程
    序，併此敘明。
六、綜上所陳，原告以被告所憑執之執行名義，業經清償而消滅
    ，被告仍執該執行名義對其強制執行，即有違誤，請求撤銷
    本院94年度執字第11275 號對其強制執行程序，即有理由，
    應予准許。
七、本件事證已臻明確，兩造其餘攻擊防禦方法及所提證據，經
    核於結果不生影響，爰不一一論述，併此敘明。
據上論結，本件原告之訴，為有理由，依民事訴訟法第78條判決
如主文。
中    華    民    國    95    年    8     月    28    日
                  民事第一庭    審判長法  官  羅心芳
                                      法  官  林雅莉
                                      法  官  邱玉汝
正本係照原本作成。
如不服本判決，應於收受送達後20日內向本院提出上訴書狀，其
未表明上訴理由者，應於提出上訴後20日內向本院補提理由書狀
（均須按他造當事人之人數附繕本）。
中    華    民    國    95    年    8     月    30    日
                                      書記官  魏慧夷


司法院資訊處製作；財團法人民間司法改革基金會備份。
